臺灣高雄地方法院刑事判決　　　　　　　99年度易字第2414號
公　訴　人　臺灣高雄地方法院檢察署檢察官
被　　　告　阮氏金麗
上列被告因恐嚇取財案件，經檢察官提起公訴（99年度偵字第29
295 號），本院判決如下：
    主  文
阮氏金麗幫助犯恐嚇取財罪，處有期徒刑參月，如易科罰金，以
新臺幣壹仟元折算壹日。
    事  實
一、阮氏金麗應知目前國內社會上層出不窮之不法份子為掩飾渠
    等不法行徑，避免執法人員之追究及處罰，經常利用他人之
    存款帳戶、印章、存摺、金融卡及密碼轉帳，以確保犯罪所
    得之不法利益並掩人耳目，因此在客觀可以預見一般取得他
    人金融存款帳戶使用之行徑，常與財產犯罪所需有密切關連
    ，仍基於縱有人持其所有之帳戶作為恐嚇取財之犯罪工具，
    亦不違背其本意之幫助犯意，於民國98年5 月中旬某日，在
    高雄市○○區○○路482 號高雄市立小港醫院附近之某越南
    小吃店內，將其不知情配偶蘇保順（蘇保順涉犯幫助恐嚇取
    財案件，業經臺灣高雄地方法院檢察署檢察官以99年度偵字
    第12488 號為不起訴處分確定）所有之中華郵政股份有限公
    司二苓郵局00000000000000號帳戶存摺、印章、提款卡及提
    款卡密碼交付予自稱「DUONG MY GIAU 」、年籍不詳之越南
    籍女子使用，幫助掩飾該女子及其所屬擄鴿勒贖集團財產犯
    罪之用。嗣該擄鴿勒贖集團取得上開帳戶後，即基於意圖為
    自己不法所有之恐嚇取財犯意，於98年5 月26日前某時許，
    在賽鴿練習經過之路徑，架設網子捕捉饒陳復雅飼養之賽鴿
    ，再由該集團中不詳之人，於98年5 月26日18時許，依賽鴿
    懸掛於腳環上之電話號碼撥打電話予饒陳復雅，揚言若不付
    款將不歸還賽鴿，以此加害財產之事恐嚇饒陳復雅，使饒陳
    復雅心生畏懼，於翌日前往彰化縣員林鎮員林郵局匯款新臺
    幣（下同）2,508 元至蘇保順所申設上開帳戶內。
二、案經臺灣高雄地方法院檢察署檢察官偵查起訴。
    理  由
一、證據能力部分：
    按被告以外之人於審判外之陳述雖不符刑事訴訟法第159 條
    之1 至第159 條之4 之規定，而經當事人於審判程序同意作
    為證據，法院審酌該言詞陳述或書面陳述作成時之情況，認
    為適當者，亦得為證據；當事人、代理人或辯護人於法院調
    查證據時，知有第159 條第1 項不得為證據之情形，而未於
    言詞辯論終結前聲明異議者，視為有前項之同意，刑事訴訟
    法第159 條之5 定有明文。本判決所引用據以認定事實之各
    項證據，其中含有傳聞證據性質之證據，除符合刑事訴訟法
    第159 條之1 至第159 條之4 或其他傳聞證據例外之規定，
    本有證據能力外，其餘均經當事人於調查證據時已知其內容
    ，均未於言詞辯論終結前聲明異議，本院審酌各該證據作成
    之客觀環境及條件，並無違法不當取證或顯不可信之情形，
    作為證據使用應屬適當，依同第159 條之5 之規定，均得作
    為證據，核先敘明。
二、認定事實所憑證據及理由：
    訊據被告阮氏金麗固不諱言曾於前揭時、地，將其配偶蘇保
    順所有之中華郵政股份有限公司二苓郵局00000000000000號
    帳戶存摺、印章、提款卡及提款密碼，均交予自稱「DUONG
    MY GIAU 」之不詳姓名越南籍成年女子等情，惟否認有何幫
    助恐嚇取財犯行，辯稱：伊與「DUONG MY GIAU 」同為來自
    越南之外籍配偶，因「DUONG MY GIAU 」怕夫家發現她存私
    房錢，向伊借用帳戶，伊基於同胞情誼，才將伊先生郵局帳
    戶之存摺、印章、提款卡及提款密碼借給「DUONG MY GIAU
    」，並無幫助恐嚇取財之犯意云云。經查：
(一)、上開蘇保順申請之郵局帳戶係由被告所保管、使用，並於98
    年5 月中旬，親自在高雄市立小港醫院附近某越南小吃店內
    ，將該帳戶存摺、印章、提款卡及密碼，交予自稱「DUONG
    MY GIAU 」之成年越南籍女子等情，業據被告供認不諱（見
    本院審易卷第55頁、第80頁至第81頁；易字卷第30頁反面）
    ，核與蘇保順於偵查中之證述情節相符（見臺灣高雄地方法
    院檢察署99年度偵字第12488 號卷第4 頁），並有中華郵政
    股份有限公司高雄郵局99年5 月19日高營字第09920011068
    號函所附上開帳戶未印摺交易詳情表在卷可稽（見臺灣高雄
    地方法院檢察署99年度偵字第12488 號卷第7 頁反面至第8
    頁）。而被害人饒陳復雅因遭擄鴿勒贖集團成員施以上開恐
    嚇取財方式，依指示匯款2,508 元至被告之夫蘇保順上開郵
    局帳戶內，並旋遭詐騙集團成員持提款卡於自動櫃員機跨行
    提領一空等情，亦據被害人饒陳復雅於警詢及偵訊中指訴明
    確（見警卷第1 頁至第2 頁；臺灣彰化地方法院檢察署99年
    度偵字第2310號卷第8 頁反面至第9 頁），並有郵政跨行匯
    款申請書、匯款單、上開帳戶之客戶交易清單影本在卷可佐
    （見警卷第4 頁至第6 頁）。被告所交予「DUONG MY GIAU」
    上開蘇保順之郵局帳戶，確經擄鴿勒贖集團作為恐嚇取財之
    人頭帳戶，用以存提被害人饒陳復雅之匯款，已堪認定。
(二)、被告雖辯稱係出借上開帳戶供「DUONG MY GIAU 」存私房錢
    之用云云；然又供稱對於「DUONG MY GIAU 」之真實姓名、
    年藉、地址、聯絡方式，均毫無所悉，已無法聯絡等語（見
    臺灣高雄地方法院檢察署99年度偵字第12488 號卷第6 頁、
    ；本院審易字卷第80頁、易字卷第30頁反面），足見二人並
    非熟識，所辯出借帳戶云云，已非無疑；何況，被告於偵查
    中復供稱：「DUONG MY GIAU 」嫁來臺灣已有8 、9 年了，
    她在臺灣也有自己開戶等語（見審易卷第23頁），而「DUO
    NG MY GIAU」既有自己之帳戶，又何須向被告借用帳戶；若
    恐使用原有帳戶存入私房錢可能遭夫家發現，亦可另行以自
    己名義再開新帳戶，並由自己保管印章，僅將存摺託人保管
    ，即可輕易達到隱蔽帳戶之目的，又確保存款安全無虞，豈
    有可能借用不熟識之被告帳戶用以存入私房錢，而不懼被告
    以掛失補發存摺、印鑑之方式，輕易領取帳戶內之存款，故
    被告所辯有違常情，尚難採信。
(三)、再者，除被告之夫蘇保順所有前揭郵局帳戶遭擄鴿勒贖集團
    使用外；另被告於98年5 月26日上午11時9 分許，在臺灣新
    光商業銀行小港分行開戶之帳戶，亦於98年6 月2 日上午9
    時56分許，經詐騙集團作為詐欺取財之匯款帳戶等事實，業
    經本院於99年9 月27日以99年度易字第936 號判決，認定被
    告涉有幫助詐欺取財，處有期徒刑3 月確定，有全國刑案查
    註紀錄表1 份在卷可考；且被告亦稱：伊開完新光銀行帳戶
    後，交給該名女子，前一天交付郵局帳戶，不是同時用同一
    隻手交付2 本帳戶等語（見審易卷第81頁）。衡情，被告若
    真係提供帳戶與「DUONG MY GIAU 」存私房錢，僅需提供1
    個帳戶已足，何必提供2 個帳戶；且以被告與「DUONG MY
    GIAU」之交情，實不必再親自至銀行開戶，以便提供帳戶與
    「DUONG MY GIAU 」存私房錢，此益證被告所辯，與常理不
    符，堪認被告係將其夫蘇保順之前揭郵局帳戶存摺、印章、
    存摺及密碼交予「DUONG MY GIAU 」，非供「DUONG MY GIA
    U 」存私房錢而出借其夫蘇保順之前揭郵局帳戶。
(四)、依目前金融實務，同時持有他人帳戶之存摺及印鑑章，或持
    有他人帳戶之提款卡而知悉其密碼，即可隨時提領該帳戶內
    之存款，是以金融帳戶之存摺、印章、提款卡及密碼，攸關
    存戶個人財產權益之保障，非與本人有密切關係，一般人皆
    不致輕易提供他人使用。且目前金融機構對於個人開戶殊無
    限制，一般民眾皆能自由開戶，並無向他人蒐集帳戶之必要
    。而近年來利用人頭帳戶遂行詐欺或恐嚇取財犯罪案件眾多
    ，廣為大眾媒體所報導，政府機關亦不斷透過媒體加強宣導
    民眾防範詐騙之知識，依當前社會一般人之智識程度與生活
    經驗，對於非依正常程序要求提供金融帳戶存摺、提款卡及
    密碼者，均能預見係為取得人頭帳戶供作犯罪工具使用，屬
    一般生活常識。被告原於越南已有初中學歷，為其來臺定居
    申請書所載明（見審易字卷第37頁）；又其於另案警詢中陳
    稱：「（妳希望警方用何種語言與妳對談？）國語、臺語都
    可以」等語；於偵查中供稱：伊嫁來臺灣6 年，期間在臺就
    讀小學3 、4 年等語（見審易卷第13頁、第22頁），足認其
    應有理解媒體宣導防範恐嚇取財之語文能力，衡情對於將個
    人金融帳戶交付予不熟識之人，可能遭擄鴿勒贖集團成員利
    用為人頭帳戶，淪為恐嚇取財犯罪工具，因而幫助擄鴿勒贖
    集團成員進行恐嚇取財犯罪之常識，應有預見，仍將上開帳
    戶之存摺、印章、提款卡及密碼，均交予不知真實姓名年藉
    、地址或聯絡方式，顯非熟識之「DUONG MY GIAU 」，容任
    「DUONG MY GIAU 」使用，其主觀上顯有縱使所交付之帳戶
    果遭「DUONG MY GIAU 」及共犯利用為人頭帳戶，用以存提
    詐得款項，而幫助擄鴿勒贖集團成員遂行恐嚇取財犯行，亦
    無所謂而不違其本意之幫助恐嚇取財間接犯意甚明。綜上所
    述，本件事證明確，被告犯行洵堪認定，應予依法論科。
三、論罪科刑之理由：
(一)、按刑法上所稱之幫助犯，係對於犯罪與正犯有共同之認識，
    而以幫助之意思，對於正犯資以助力，而未參與實施犯罪之
    行為者而言（最高法院49年臺上字第77號判例意旨可資參照
    ）。而對於構成犯罪之事實，明知並有意使其發生者，為直
    接故意（確定故意）；對於構成犯罪之事實，預見其發生而
    其發生並不違背其本意者，則為間接故意（不確定故意），
    二者雖均為犯罪之責任條件，但其態樣並不相同，故刑法第
    13 條 第1 項、第2 項分別予以規定區分，凡認識犯罪事實
    ，並希望其發生者為直接故意；僅有認識，無此希望，但其
    發生亦不違背其本意者，則屬間接故意（最高法院88年度臺
    上字第4021號判決意旨參照）。本件雖無證據足認被告以自
    己參與犯罪之意思，而參與犯罪構成要件行為或構成要件以
    外之行為，不得論以恐嚇取財罪之共同正犯。惟其對於所交
    付上開帳戶可能遭利用作為人頭帳戶，因而幫助擄鴿勒贖集
    團成員遂行恐嚇取財之犯罪等情，既有預見，仍提供上開帳
    戶容任他人使用，其基於幫助恐嚇取財之間接犯意而提供上
    開帳戶，而幫助恐嚇集團成員取得款項，應論以恐嚇取財之
    幫助犯。
(二)、核被告阮氏金麗所為，係犯刑法第30條第1 項、第346 條第
    1 項恐嚇取財罪之幫助犯，爰依同法第30條第2 項之規定，
    按正犯之刑減輕之。
(三)、本院審酌被告將金融帳戶提供他人，幫助擄鴿勒贖集團遂行
    恐嚇取財犯罪，助長歪風，造成饒陳復雅匯入2, 508元至被
    告之夫蘇保順上開郵局帳戶之財產損失，並增加偵查機關查
    緝正犯及被害人民事求償之困難，危害社會治安非輕，且迄
    未與饒陳復雅達成和解或賠償損失；亦否認犯行，犯後態度
    欠佳；惟衡以被告教育程度為初中畢業，現為中船電焊臨時
    工，已婚，尚有2 個小孩待扶養之智識程度及生活狀況，此
    業據其陳明在卷（見本院易字卷第31頁），並有受詢問人基
    本資料表、來臺定居申請書在卷可參（見本院審易字卷第37
    頁）；另被告於本案事實發生前，並無前科紀錄，有臺灣高
    等法院被告前案紀錄表在卷自明，其素行尚佳等一切情狀，
    量處如主文所示之刑，並參酌其犯罪情節及其經濟情況，諭
    知如主文所示易科罰金之折算標準，以示儆懲。
據上論斷，應依刑事訴訟法第299 條第1 項前段，刑法第30條、
第346 條第1 項、第41條第1 項前段，刑法施行法第1 條之1 ，
判決如主文。
本案經檢察官賴寶合到庭執行職務。
中    華    民    國   100    年    1     月    31    日
                  刑事第十二庭  審判長法  官  黃建榮
                                      法  官  王品惠
                                      法  官  陳川傑
以上正本證明與原本無異。
如不服本判決應於收受送達後10日內向本院提出上訴書狀，並應
敘述具體理由；如未敘述上訴理由者，應於上訴期間屆滿後20日
內向本院補提理由書（均須按他造當事人之人數附繕本）「切勿
逕送上級法院」。
中    華    民    國   100    年    1     月    31    日
                                      書記官  林昭吟
【附錄本判決論罪科刑法條】
中華民國刑法第346條
（恐嚇取財得利罪）
意圖為自己或第三人不法之所有，以恐嚇使人將本人或第三人之
物交付者，處 6 月以上 5 年以下有期徒刑，得併科 1 千元以
下罰金。
以前項方法得財產上不法之利益，或使第三人得之者，亦同。
前二項之未遂犯罰之。